【裁判字號】    89,判,1657
【裁判日期】    890525
【裁判案由】    採取土石
【裁判全文】
行  政  法  院  判  決                          八十九年度判字第一六五七號
    再 審原 告  李玟蓁即東和砂石商行
                              .
    再 審被 告  宜蘭縣政府
右當事人間因採取土石事件，再審原告對本院中華民國八十八年三月二十日八十八年
度判字第七四六號判決提起再審之訴。本院判決如左︰
    主  文
再審之訴駁回。
    事  實
緣再審原告於民國八十六年七月二十日檢附異議書及再審被告八十六年七月二日八六
府建水字第五七七八號函退還之土石申請書，向再審被告申請採取宜蘭縣三星鄉○○
○段牛鬥小段三○○地號附近河川公地土石，案經再審被告於八十六年九月九日以八
六府建水字第八九八八五號函重為處分，略謂「．．．貴行申請區域亦位於臺灣省八
十六年六月二十八日八六府建水政字第一五七八○七號公告禁採範圍內，故本府礙難
受理」，再審原告不服，依序提起訴行政訴訟，經本院八十八年三月二十日八十八年
度判字第七四六號判決（以下稱原判決）駁回。再審原告以本件原判決有八十七年十
月二十七日公佈之行政訴訟法第二百七十三條第一款事由，對之提起再審之訴。茲摘
兩造訴辯意旨於次：
再審原告起訴意旨略謂︰
一、土石採取規則第二十條：「中央主管機關為保存或調節土石供需，必要時得公告
一定區域為保留區，停止受理土石採取。」規定，已明訂「停止受理土石採取」之公
告係屬中央主管機關權責。今再審被告引用表示「礙難受理」之公告，為台灣省政府
所為之處分，顯然違反上揭土石採取規則第二十條規定，按行政訴訟法第一條第二項
：「逾越權限或濫用權力之行政處分，以違法論。」規定，則再審被告所為處分，實
為逾越權限而違背法令，嚴重損害再審原告合法權利至鉅，爰依法提起再審之訴。
二、臺灣省河川管理規則第四十七條：「管理機關應於河川治理計畫目標下許可採取
砂石，並以穩定河床，不影響水流流向及疏濬河道為主，得河床地形變遷、通水斷
面及其他因素，分段劃定若干可採區及禁採區，並公告之。」規定，已明訂其法定方
式；其公告必需同時包括可採區「及」禁採區，方為適法。惟臺灣省政府八十六年六
月二十八日八六府水政字第一五七八○七號公告依據一係臺灣省河川管理規則第四十
七條，但「公告主旨」僅「禁採」範圍並無「可採」範圍，顯然違反臺灣省河川管理
規則第四十七條之法定方式。按民法第七十三條：「法律行為。不依法定方式者。無
效。」規定，則臺灣省政府上揭僅禁採之公告，本屬無效。鈞院原判決於理由欄所謂
：「河川均可或均不可採取砂石時，亦可公告全面准許採取，抑或全面禁採」之詞，
顯然抵觸台灣省河川管理規則第四十七條規定，而有適用法規錯誤之情事，故依八十
七年十月二十七日公佈之行政訴訟法第二百七十三條第一款為本件依法提起再審之訴
理由，請判決廢棄原判決，撤銷一再訴願決定及原處分等語。
再審被告答辯意旨略謂︰
一、按「本規則所稱管理機關在省為臺灣省水利局，在縣（市）為縣（市）政府（建
設局或工務局）」、「省管理機關辦理左列事項：一．．．四主、次要河川使用行為
除農作物外，其許可、撤銷之審核。」、「縣（市）管理機關辦理左列事項．．．五
除特別河段外各河川使用申請案件之受理、審核、許可及撤銷。．．．」、「左列行
為應向該河川管理機關申請許可．．．三在河川區域採取砂石者。．．．」、「管理
機關應於河川治理計畫目標下許可採取砂石，並以穩定河床，不影響水流、流向及疏
濬河道為主，得河床地形變遷、通水斷面及其他因素，分段劃定若干可採區及禁採
區，並公告之」，臺灣省河川管理規則第三條第一項前段、第六條第四款、第七條第
五款、第三十四條第一項第三款及第四十七條第一項分別定有明文。
二、是依據臺灣省河川管理規則第四十七條第一項規定，臺灣省政府就主、次要河川
（蘭陽溪）有公告禁採之權責，該府八十六年六月二十八日八六府水政字第一五七八
○七號公告宜蘭縣蘭陽溪、羅東溪禁採河段，並無違誤。本案再審被告對再審原告之
申請案，經審核結果查其申請地點既位於省府上開公告禁採範圍內，再審被告遂據以
否准所請，函復再審原告歉難受理，於法亦無不合。另再審原告一再主張，臺灣省政
府上開公告，未依臺灣省河川管理規則第四十七條規定之法定方式，應包含可採區與
禁採區，依民法第七十三條之規定，應為無效云云。經查鈞院八十八年判字第五三九
號判決理由後段：「．．．次查依據臺灣省河川管理規則第四十七條規定：管理機關
應於河川治理計畫目標下許可採取砂石．．．『得』河床地形變遷、通水斷面及其
他因素，分段劃定若干可採區及禁採區，並公告之。臺灣省政府依上述規定基於管理
機關職權，以八十六年六月二十八日八六府水政字第一五七八○七號公告宜蘭縣蘭陽
溪、羅東溪禁採河段，乃依法令規定為裁量權之行使。」；另查鈞院八十八年度判字
第二八一號判決書理由後段「．．．管理機關依臺灣省河川管理規則第四十七條規定
，得河床地形變遷、通水斷面及其他因素，分段劃定若干可採區及禁採區；如認整
條河川均可或均不可採取砂石時，亦可公告全面准許採取，抑或全面禁採，並非違背
法定方式，而使之無效。．．．」鈞院業已詳查述明，原告主張，顯係對上揭條文認
知有誤，不足採信，請駁回再審之訴等語。
    理  由
一、按八十七年十月二十七日公佈之行政訴訟法業經司法院訂定自八十九年七月一日
始開始施行，目前尚未開始施行，再審原告引用該法之規定作為提起再審之訴之依據
，雖有未當。惟現行行政訴訟法第二十八條第一款規定適用法規顯有錯誤亦為再審之
事由，再審原告既已對原判決表示以適用法規顯有錯誤之事由提起再審，應認其已依
現行行政訴訟法第二十八條第一款規定提起再審之訴，核先敘明。又行政訴訟法第二
十八條第一款所謂「適用法規顯有錯誤」，係指原判決所適用之法規與該案應適用之
現行法規相違背，或與解釋判例有所牴觸者而言，至於法律上見解之歧異，再審原告
對之縱有爭執，要難謂為適用法規錯誤而據為再審之理由。
二、本件再審原告於八十六年七月二十五日向再審被告申請採取宜蘭縣三星鄉○○○
段牛鬥小段三○○地號附近河川公地之土石，案經再審被告於八十六年九月九日以八
六府建水字第八九八八五號函重為處分，略謂「．．．貴行申請區域亦位於臺灣省政
府八十六年六月二十八日八六府水政字第一五七八○七號公告禁採範圍內，故本府礙
難受理」，再審原告不服，循序提起行政訴訟。
三、本院原判決以：「管理機關應於河川治理計畫目標下許可採取砂石，並以穩定河
床，不影響水流流向及疏濬河道為主，得河床地形變遷、通水斷面及其他因素，分
段劃定若干可採區及禁採區，並公告之，為臺灣省河川管理規則第四十七條第一項所
明定。管理機關依上開規定，得河床地形變遷、通水斷面及其他因素，分段劃定若
干可採區及禁採區；如認整條河川均可或均不可採取砂石時，亦可公告全面准許採取
，抑或全面禁採，難謂有違背法定方式情形，自無罹於無效之可言。又臺灣省政府雖
曾於七十七年二月三日以七七府建水字第一四四九五○號公告蘭陽溪河段之採石計畫
，惟基於事實需要，非不得於公告之後，就相同之區域為禁採之公告，以取代原開採
之計畫。又依中央法規標準法第十八條規定：『各機關受理人民聲請許可案件適用法
規時，除依其性質應適用行為時之法規外，如在處理程序終結前，據以准許之法規有
變更者，適用新法規。但舊法規有利於當事人而新法規未廢除或禁止所聲請之事項者
，適用舊法規。』本案被告於八十六年九月九日重為處分之前，系爭申請土石採取之
河段，既經台灣省政府本於權責審核，於八十六年六月二十八日以八六府水政字第一
五七八○七號公告為禁採區，系爭申請土石採取之地點係位於公告之禁採範圍內，即
無上開條文但書規定之適用。」等語，駁回再審原告在前訴訟程序之訴，並無適用法
規顯有錯誤之情事。
四、再審原告雖以本院原判決有行政訴訟法第二十八條第一款適用法規顯有錯誤之事
由，提起本件再審之訴，並主張如事實欄之記載。但查（一）按土石管理規則為經濟
部依職權所頒布之命令，該規則第二條規定，「土石採取除法律另有規定外，依本規
則辦理」。第三條第一款規定，「土石指礦業法第二條所列各礦以外之土、砂、礫、
石」。第四條第一項規定，「本規則所稱主管機關在中央為經濟部；在省為建設廳；
在直轄市為建設局或工務局；在縣市為縣市政府」；第二十條雖規定，「中央主管機
關為保存或調節土石供需，必要時得公告一定區域為保留區，停止受理土石採取」，
該規則所指土石，並未區分河川內之土石或陸地上之土石，第二十條規定中央主管機
關停止受理土石採取者，亦不以河川之管理必要為限。而臺灣省河川管理規則係臺灣
省政府依據水利法第十條「省（市）、縣（市）各級主管機關辦理水利事業，於不牴
觸本法範圍內，得訂定單行規章。但應報上級主管機關。」之授權，所訂定之法規，
其與土石採取規則適用之範圍並不相同，尚難認河川管理規則有牴觸中央法規之情事
。則臺灣省政府依據河川管理規則第四十七條第一項規定，就主、次要河川有公告禁
採之權責，本件原告申請採取土石之地點，業經臺灣省政府以八十六年六月二十八日
八六府水政字第一五七八○七號公告禁採，再審被告據以函復「礙難受理」，揆諸首
揭規定，亦無不合。（二）至於臺灣省河川管理規則第四十七條規定：「管理機關應
於河川治理計畫目標下許可採取砂石，．．．『得』河床地形變遷、通水斷面及其
他因素，分段劃定若干可採區及禁採區，並公告之」，係揭示許可採取砂石之目的為
治理河川，如符合該目標，臺灣省政府依上述規定基於管理機關職權，自得公告禁採
砂石，臺灣省政府以八十六年六月二十八日八六府水政字第一五七八○七號公告宜蘭
縣蘭陽溪、羅東溪禁採河段，乃依法令規定為裁量權之行使，與民法第七十三條規定
法律行為之方式無關。再審原告所訴，該公告只有禁採區而無可採區，係為不依法定
之方式云云，顯係對上揭法條認知有誤。再審原告申請採石地點既位於該公告禁採範
圍內，再審被告據以函復原告申請礙難受理，於法亦無不合。本院原判決所持法律見
解雖與再審原告主張不同，惟並未違背現行法規或解釋、判例，其駁回再審原告之訴
，即無適用法規顯有錯誤之事由。
五、綜上所述，原判決駁回再審原告在前訴訟程序之訴，並無適用法規顯有錯誤之事
由，再審原告起訴意旨，難謂為有理由，應予駁回。
據上論結，本件再審原告之訴為無理由，爰依行政訴訟法第三十三條、民事訴訟法第
五百零二條第二項，判決如主文。
中    華    民    國     八十九      年      五      月     二十五      日
                    行 政 法 院 第 三 庭
                                審 判 長 評  事      曾  隆  興
                                         評  事      鄭  淑  貞
                                         評  事      林  家  惠
                                         評  事      徐  瑞  晃
                                         評  事      張  瓊  文
右  正  本  證  明  與  原  本  無  異
                                         法院書記官  賀  瑞  鸞
中    華    民    國     八十九      年      五      月     二十五      日


司法院資訊處製作；財團法人民間司法改革基金會備份。
